---
title: "Najlepiej oceniane gry na Metacritic - analiza"
author: "Patryk Tokarski"
format: 
  html:
    self-contained: true
    echo: false
    warning: false
    message: false
editor: visual
lang: pl
editor_options: 
  chunk_output_type: console
---

```{r}
library(tidyverse)
library(rstatix)
library(gtsummary)
library(gt)
library(lubridate)
```

```{r}
# wczytanie danych
best_games <- read_rds("best_games.rds")
best_games_2013_2022 <- read_rds("best_games_2013_2022.rds")
best_games_2013_2022 <-  bind_rows(best_games_2013_2022[1:10])

# globalny motyw ggplot
theme_set(theme_minimal())
```

# Wprowadzenie

Zbióry danych, które posłużą nam dzisiaj do analizy pobrałem za pomocą narzędzi webscrapingu ze strony [Metacritic](https://www.metacritic.com/browse/games/score/metascore/all/all/filtered?sort=desc&view=detailed). Jeden z nich zawiera 100 najlepiej ocenianych gier przez krytyków w historii. Drugi zawiera 1000 obserwacji, które są połączeniem najlepszych gier z lat 2013-2022 (po sto na każdy rok). Do pierwszego będę się odwoływał jako "zbiór 100 najlepszych", a do drugiego "zbiorem 1000 najlepszych" gier.

Każda z gier w serwisie Metacritic ma osobną ocenę dla każdej z platform, na której miała premierę. Aby gra znalazła się w tym zestawieniu, musiała posiadać przynajmniej 7 ocen krytyków, którymi są najważniejsze serwisy lub magazyny zajmujące się grami.

Każda z obserwacji zawiera pięć parametrów:

-   tytuł,

-   platformę, na której została wydana gra,

-   datę wydania gry,

-   ocenę krytyków (0-100),

-   ocenę użytkowników (0-100)

```{r}
#| label: tbl-best-best
#| tbl-cap: "Dziewięć pierwszych (najlepszych) gier ze zbioru danych"

head(best_games,n=9) %>% 
  gt() %>%
  cols_align("center") %>% 
  cols_label(title=md("**Tytuł**"),
         platform=md("**Platforma**"),
         release_date=md("**Data wydania**"),
         critic_score=md("**Ocena krytyków**"),
         user_score=md("**Ocena użytkowników**"))
```

# Analiza

### Podsumowanie parametrów ilościowych

```{r}
#| label: tbl-summary
#| tbl-cap: "Zbiór 100 najlepszych"
best_games %>% 
  select("Ocena krytyków" = critic_score, 
         "Ocena użytkowników" = user_score) %>% 
  get_summary_stats(type="five_number") %>% 
  gt() %>% 
  cols_label(
    variable = md("**Parametr**"),
    n = md("**n**"),
    min = md("**min**"),
    max = md("**max**"),
    q1 = md("**q1**"),
    median = md("**Mediana**"),
    q3 = md("**q1**"),
  ) %>% 
  cols_align("center")

```

```{r}
#| label: tbl-summary-two
#| tbl-cap: "Zbiór 1000 najlepszych"
best_games_2013_2022 %>% 
  select("Ocena krytyków" = critic_score, 
         "Ocena użytkowników" = user_score) %>% 
  get_summary_stats(type="five_number") %>% 
  gt() %>% 
  cols_label(
    variable = md("**Parametr**"),
    n = md("**n**"),
    min = md("**min**"),
    max = md("**max**"),
    q1 = md("**q1**"),
    median = md("**Mediana**"),
    q3 = md("**q1**"),
  ) %>% 
  cols_align("center")

```

Jak możemy zauważyć, w obu przypadkach wysokie oceny krytyków niekoniecznie oznaczą także wysokie oceny użytkowników.

```{r}
#| label: tbl-avg-score
#| tbl-cap: "Średnie oceny użytkowników i krytyków w poszczególnych latach"
best_games_2013_2022 %>%
  group_by("Rok wydania" = year(release_date)) %>% 
  summarise("Średnia ocena krytyków" = median(critic_score), "Średnia ocena użytkowników" =median(user_score, na.rm = T)) %>% 
  gt()
```

Średnia ocena najlepszych gier według krytyków oraz użytkowników na przestrzeni lat jest stabilna oraz wynosi odpowiednio 86 i 79.

### W którym roku zostały wydane gry oceniane przez krytyków jako najlepsze?

```{r}
#| label: fig-hist-release-date
#| fig-cap: "Wykres pokazujący w którym roku wydane zostały gry znajdujące się w top 100 najlepszych gier"

zielony <- "#66CC33"
zolty <- "#ffcc34"

best_games %>% ggplot(aes(release_date,fill=..x..))+
  labs(x="Rok wydania", y="Procent")+
  geom_histogram(color="black", bins = 13, show.legend = F)+
  scale_fill_gradient(low=zolty, high="#ff9b0f")
```

Jak widać zdecydowana większość najlepiej ocenianych gier została wydana w pierwszej dekadzie XXI wieku.

### Zmiana platform w czasie

```{r}
#| label: fig-most-popular-consoles
#| fig-cap: "Na których platformach wychodziły najlepsze gry w danym roku?"

best_games_2013_2022 %>% 
  mutate(rok = year(release_date)) %>% 
  group_by(platform, rok) %>% 
  summarise(count=n()) %>% 
  arrange(count) %>% 
  filter(rok %in% c(2013,2016,2019,2022)) %>% 
  ggplot(aes(y=fct_reorder(platform, count), x=count, fill=count))+
  geom_col(show.legend = F)+
  facet_wrap(vars(rok))+
  scale_fill_gradient(low="#66CC33", high="darkgreen")+
  labs(
    x="Procent", y="Platforma"
  )
```

Na tych czterech wykresach możemy zaobserwować zmianę platform, na których wychodziły najlepsze gry. Wszystkie łączy to, że nieprzerwanie w gronie najpopularniejszych platform może cieszyć się PC. Poza tym w 2013 roku widzimy dominację konsol PlayStation3 oraz Xbox360. W tym także roku popularne były platformy takie jak 3DS, WiiU i PSVita, które jednak swoją młodość miały już za sobą i musiały w przyszłych latach ustąpić miejsca nowszym konsolom. W 2016 roku najpopularniejsze były Playstation4 oraz XboxOne, czyli kolejna generacja konsol. W 2019 roku dołączyła do nich przenośna konsola Switch, która przebiła w ilości najlepszych gier komputery PC! Na ostatnim wykresie, czyli roku 2022 przyszła kolejna generacja czołowych konsol (Playstation5, XboxSeries) i to ona, wraz ze Switchem i komputerami PC aktualnie dominuje na rynku.

### Platforma z największą ilością topowych gier w danym roku

```{r}
#| label: tab-most-popular-platform
#| tab-cap: "Najpopularniejsza platforma z top 10 najlepszych gier w latach 2013-2022"

best_games_2013_2022 %>% 
  group_by(year(release_date)) %>% 
  slice_max(n=10, order_by = critic_score) %>%
  group_by(year(release_date), platform) %>% 
  count() %>% 
  ungroup(platform) %>% 
  top_n(1) %>% 
  select(-n) %>% 
  ungroup() %>%
  select("Rok"="year(release_date)", "Platforma"=platform) %>%
  gt()
```

W celu stworzenia powyższej tabeli wybrałem najpopularniejszą platformę wśród z 10 najwyżej ocenianych gier w danym roku. Jeśli jakiś rok występuje dwa razy, oznacza to, że obie platformy były równie popularne. W ostatnich czterech latach zdecydowanie dominuje PC. Wcześniej jednak, była większa różnorodność platform.

### W których miesiącach są wydawane najlepsze gry?

```{r}
#| label: fig-month-best
#| fig-cap: "Ilość gier, które zostały wydane w danym miesiącu"

best_games_2013_2022 %>% 
  mutate(miesiac = as.factor((month(release_date)))) %>% 
  group_by(miesiac) %>% 
  summarise(ile= n()) %>% 
  ggplot(aes(x=miesiac, y=ile/10, fill=ile))+
  geom_col(show.legend = F, color="black")+
  xlab("Miesiąc")+ylab("Procent")+
  scale_fill_gradient(low=zolty, high="#ff9b0f")
```

Najwięcej premier topowych tytułów ma miejsce w marcu, wrześniu, październiku i listopadzie. Dużo premier w ostatnich miesiącach roku może być to spowodowane tym, że nagrody za gry roku wydawane są w grudniu, a tytuły gier niedawno ogrywanych łatwiej jest nam sobie przypomnieć niż tych ogrywanych wcześniej.

### W którym dniu tygodnia wydawane są najlepsze gry?

```{r}
#| label: fig-day-best
#| fig-cap: "Ilość gier, które zostały wydane w danym dniu tygodnia"

best_games_2013_2022 %>% 
  mutate(dzien = as.factor(lubridate::wday(release_date, week_start=1))) %>% 
  group_by(dzien) %>% 
  summarise(ile= n()) %>% 
  ggplot(aes(x=dzien, y=ile/10, fill=ile/10))+
  geom_col(show.legend = F, color="black")+
  xlab("Dzień tygodnia")+ylab("Procent")+
  scale_fill_gradient(low=zielony, high="darkgreen")
```

Możemy zauważyć, że bardzo dużo tytułów (\>40%) ma swoją premierę we wtorki. W internecie nie byłem w stanie znaleść zweryfikowanej odpowiedzi na pytanie, dlaczego akurat to w ten dzień jest najwięcej wydawanych gier. Tworzonych jest jednak wiele teorii. Jedna z nich twierdzi, że jest to spowodowane kwestiami logistycznymi. Inna natomiast twierdzi, że pochodzi to od zabiegu marketingowego zastosowanego przy premierze Sonica[^1]. Ciekawym jest też to, że znikoma ilość tytułów ma premierę w sobotę i niedzielę.

[^1]: https://www.businessinsider.in/The-Weird-Reason-Why-Video-Games-Are-Released-On-Tuesdays/articleshow/45117573.cms

### Na której platformie było najwięcej z top 100 najlepiej ocenianych gier?

```{r}
#| label: fig-best-platformm
#| fig-cap: "Jaki procent tytułów w zbiorze 100 najlepszych gier wyszedł na danej platformie?"

best_games %>% 
  group_by(platform) %>% 
  summarise(ilosc = n()) %>% 
  ggplot(aes(y=fct_reorder(platform, ilosc), x=ilosc, fill=ilosc))+
  geom_col(show.legend = F)+
  xlab("Procent")+ ylab("Platforma")+
  scale_fill_gradient(low="#66CC33", high="darkgreen")
```

Jak widać, mamy cztery platformy, które są w czołówce. Są to PC, Xbox360, PlayStation3 i PlayStation2, na których wyszła ponad połowa najlepszych gier.

# Podsumowanie i wnioski

Dane o najlepszych grach z serwisu Metacritic dają wiele ciekawych spostrzeżeń:

-   większość najlepiej ocenianych gier miała swoją premierę na początku lat dwutysięcznych (Patrz @fig-hist-release-date),

-   możemy zaobserwować zmiany w rankingu najważnieszych platform do grania (Patrz @fig-most-popular-consoles) i dostrzec ciągłą dominację komputerów PC,

-   miesiącami w których zazwyczaj premiery mają najlepsze gry to marzec, wrzesień, październik i listopad (Patrz @fig-month-best).

Jednak najciekawszą i najbardziej tajemniczą ciekawostką dla mnie było to, że we wtorki premierę ma najwięcej gier (Patrz @fig-day-best). Zakładałem, że najpopularniejszym dniem będzie piątek, ponieważ to zazwyczaj wtedy premierę mają albumy muzyczne i filmy. A jednak medium jakim są gry komputerowe pod tym względem odstają od reszty dzieł kultury.
